臺灣高等法院民事判決
107年度家上字第323號
上  訴  人  A 0 1
訴訟代理人  林聖鈞律師
複代理人    蔡宛芯律師
被上訴人    A 0 2
訴訟代理人  呂秋𧽚律師
複代理人    張子特律師
上列當事人間請求離婚等事件，上訴人對於中華民國107年8月29
日臺灣新北地方法院106年度婚字第463號、106年度重家訴字第4
2號第一審判決提起上訴，本院於109年3月11日言詞辯論終結，
判決如下：
    主      文
上訴駁回。
第二審訴訟費用由上訴人負擔。
    事實及理由
一、上訴人主張：兩造於民國101年12月12日結婚，婚後育有未
    成年之子甲○○(000年0月00日生)、乙○○(000年0月00日生)；
    婚後雙方迭因觀念隔閡發生爭執，且被上訴人情緒不穩，稍
    有不如意即對伊辱罵或拋擲物品，又其生性多疑，經常懷疑
    伊與其他女性有不正當交往關係，且對伊之父母全無尊重，
    造成伊與伊家人關係疏遠，長年承受巨大壓力；000年0月間
    被上訴人甫生產次子完畢，即攜長子搬回其娘家居住，同年
    0月0日伊前往探視兩造長子，遭被上訴人父母及胞姊驅趕及
    毆打，致伊驚恐萬分，故對其等提起傷害告訴後，再對被上
    訴人提起離婚之訴；嗣兩造為修復情感，於105年12月21日
    簽署協議書(下稱系爭協議書)，約定將兩造次男乙○○姓氏變
    更為父姓、被上訴人及2名子女戶籍遷入伊之戶籍，及其與2
    名子女均與伊同住，詎被上訴人簽署系爭協議書僅為騙取伊
    對其父母及胞姊撤回刑事告訴及前開離婚之訴，待伊撤回前
    揭訴訟後，被上訴人即拒絕履行系爭協議，顯見其亦無維持
    兩造婚姻關係之意願，兩造婚姻關係顯生重大之破綻，難以
    繼續維持；又依系爭協議書第1條約定，兩造應共同至戶政
    事務所辦次子乙○○之姓名變更登記為父姓，被上訴人嗣後拒
    絕履行系爭協議書之約定，伊自得依系爭協議書之契約關係
    ，請求被上訴人依約履行變更次子之姓氏為父姓等情。爰依
    民法第1052條第1項第3款、第4款、第2項之規定，求為判決
    准兩造離婚；並請斟酌兩造未成年之子甲○○、乙○○之最佳利
    益，將其等親權之行使及負擔由伊單獨任之；另依系爭協議
    書第1條約定之契約關係，請求被上訴人偕同變更次子乙○○
    從父姓（原審為上訴人敗訴之判決，上訴人不服，提起上訴
    ；未繫屬於本院者，不予贅述）。並於本院上訴聲明：㈠原
    判決關於駁回後開第二項至第四項之訴部分廢棄。㈡、請准
    上訴人與被上訴人離婚。㈢被上訴人應偕同上訴人至新北○○○
    ○○○○○辦理兩造所生未成年次男乙○○之姓名變更為從父姓即
    乙○○。㈣對於兩造所生未成年長男甲○○、次男乙○○權利義務
    之行使、負擔，應交由上訴人任之。
二、被上訴人則以：伊婚後為家庭盡心付出，從未對於上訴人為
    不堪同居之虐待；嗣上訴人竟於000年0月伊懷次子期間，自
    行離家，在外與其他女子發展不倫戀情，同年0月間伊甫生
    產次子，上訴人即要求離婚，因伊不願離婚，上訴人便至伊
    娘家喧鬧，並強行帶離暫置於伊娘家之兩造長子，未與兩造
    同住之伊父母及胞姊恐其傷及兩造長子，雙方始發生衝突；
    其後伊請求上訴人偕同前往戶政機關辦理次子之出生登記，
    遭上訴人譏稱該子非其親生子女，並提出檢驗DNA要求，伊
    坐月子完畢欲返回兩造住處時，上訴人竟將兩造住所之租約
    解除、丟棄伊之物品，致伊及兩造子女無家可歸；嗣兩造雖
    曾簽署系爭協議書，伊亦多次欲與上訴人維持感情，詎上訴
    人仍表達無法與伊維持感情；兩造婚姻關係尚非無法維持，
    縱無法維持，亦係可歸責於上訴人外遇及自行離家在先，其
    後又不願與伊修復感情返家同住所致，上訴人自不得請求離
    婚；另變更兩造次子乙○○之姓氏，為一身分行為，類推民法
    第975條規定，不得強制當事人履行，上訴人主張均無理由
    等語，資為抗辯。並於本院答辯聲明：如主文所示。
三、查，兩造於101年12月12日結婚，育有未成年之子甲○○（000
    年0月00日生)、乙○○(000年0月00日生)，兩造婚姻關係現仍
    存續中；兩造於被上訴人生次子乙○○後即105年6月分居迄今
    ，且曾於105年12月21日簽署系爭協議書等情，有戶籍謄本
    、協議書在卷可稽(見原審卷一第95、107、109頁)，並為兩
    造所不爭執（見本院卷一第308至309頁），堪認為真正。
四、本件應審究者為㈠上訴人依民法第1052條第1項第3款之規定
    ，訴請離婚，是否有據？㈡上訴人依民法第1052條第1項第4
    款之規定，訴請離婚，是否有據？㈢上訴人依民法第1052條
    第2項之規定，訴請離婚，是否有據？㈣若有，則兩造未成年
    之子甲○○、乙○○權利義務行使由何人負擔為宜？㈤上訴人依
    系爭協議書第1條約定之契約關係，請求被上訴人偕同變更
    次子乙○○從父姓，有無理由？茲分別論述如下：
㈠、上訴人依民法第1052條第1項第3款之規定，訴請離婚，是否
    有據？
  1.按維護人格尊嚴與確保人身安全，為我國憲法保障人民自由
    權利之基本理念。增進夫妻情感之和諧，防止家庭暴力之發
    生，以保護婚姻制度，亦為社會大眾所期待。民法第1052條
    第1項第3款所稱「不堪同居之虐待」，應就具體事件，衡量
    夫妻之一方受他方虐待所受侵害之嚴重性，斟酌當事人之教
    育程度、社會地位及其他情事，是否已危及婚姻關係之維繫
    以為斷。若受他方虐待已逾越夫妻通常所能忍受之程度而有
    侵害人格尊嚴與人身安全者，即不得謂非受不堪同居之虐待
    。又所謂不堪同居之虐待，係指予以身體上或精神上不可忍
    受之痛苦，致不堪繼續同居者而言。如非客觀已達於此程度
    ，不容夫妻之一方以主觀之見解，任意請求與他方離婚（司
    法院釋字第372號解釋、最高法院34年上字第3968號判例意
    旨參照）。又請求離婚之原告，對於此項虐待事實，除依法
    律規定無庸舉證外，應負舉證之責任（最高法院37年上字第
    6882號判例意旨參照）。
  2.上訴人雖主張被上訴人情緒不穩，稍有不如意即對上訴人辱
    罵或拋擲物品，使上訴人經常處於緊繃狀態並承受精神上極
    大之痛苦與壓力，已構成長期慢性之精神虐待云云。然其就
    此部分，僅以證人即上訴人之母丙○○○之證詞為證（見本院
    卷一第257至260頁），惟查：
    ⑴、觀諸證人丙○○○於原審之證詞（見原審卷一第360至366頁
        ），其業已明確證稱其與兩造並無同住，亦非住在附近
        ，對兩造婚姻生活狀況，多是聽聞兩造轉述等語（見原
        審卷一第360頁），故證人丙○○○雖證述曾聽聞上訴人稱
        只要上訴人幫其家人講話，被上訴人就會很生氣，就會
        罵上訴人，有時甚至摔東西、丟東西，甚至說過從21樓
        跳下去等語（見同上卷第361頁），然其證述之上情，
        均非其親眼見聞，而係上訴人之轉述，難免有上訴人主
        觀之看法加諸後所為之情節，已難認可呈現兩造實際相
        處情形為何，且證人亦證述其就上情未曾向被上訴人求
        證過等語（見同上卷第364頁），故自難以證人上開證
        詞即認被上訴人對上訴人有何暴力言詞或舉動等不當行
        為，致上訴人不堪同居之虐待。
    ⑵、至證人丙○○○另證稱：兩造婚後，被上訴人因欲請領幼兒
        津貼，不願將戶籍遷入夫家，小孩出生後戶籍也放在娘
        家；被上訴人嫌棄夫家提供之南崁房子環境水準很低，
        外勞很多；每次要約被上訴人吃飯，被上訴人就騙伊說
        工作很忙，實際上卻是帶小孩回娘家；被上訴人曾懷疑
        上訴人與其公司女性員工有不當往來，每晚很晚回家；
        被上訴人借錢購置日本房產，卻騙伊沒有買成；上訴人
        一年賺一百多萬，但都沒有積蓄，被上訴人常要去旅遊
        ；被上訴人向伊稱其投資開公司很忙，但上訴人說被上
        訴人沒有工作等情（見同上卷第360至363頁），無非為
        一些生活瑣事之不滿及婆媳之嫌隙，實難以此認被上訴
        人究竟有何不當行為達虐待致不堪繼續同居之程度。
  3.是以，本件依上訴人所舉之事證判斷，難認被上訴人對上訴
    人有何不當之行為致上訴人不堪同居之虐待，上訴人依民法
    第1052條第1項第3款之規定，訴請離婚，自屬無由。
㈡、上訴人依民法第1052條第1項第4款之規定，訴請離婚，是否
    有據？
  1.按夫妻之一方對他方之直系親屬為虐待，或夫妻一方之直系
    親屬對他方為虐待，致不堪為共同生活者，他方得向法院請
    求離婚，民法第1052條第1項第4款有明文規定。而依前開規
    定訴請離婚者，須與對方之直系尊親屬有「共同生活」之情
    形為其前提，若本不同居一家為共同生活者，自無此款之適
    用（最高法院29年渝上字第2043號判例意旨參照）。
  2.上訴人雖主張其於105年6月5日至被上訴人娘家與兩造長子
    進行會面探視及欲帶兩造長子離去時，竟遭訴外人即被上訴
    人之胞姊及父母丁○○、戊○○、己○○出手毆打，致上訴人受有
    頭部、前胸壁挫傷、右上肢擦傷等傷害，雖據其提出驗傷單
    及照片為證(見原審卷一第27至37頁)；然當日糾紛之緣由為
    上訴人不顧被上訴人剛生產完畢，身體虛弱，尚在坐月子期
    間，竟向被上訴人提離婚，並於上開時間至被上訴人娘家欲
    帶走兩造長子，被上訴人之胞姊及父母一時氣憤難耐，乃與
    上訴人爆發肢體衝突，造成上訴人受有傷勢（詳情下述），
    故此衝突事出有因，且為偶發事件，尚難謂為虐待；且被上
    訴人之胞姊及父母縱曾對於上訴人施以前揭傷害行為，惟其
    等並未與上訴人有同居一家為共同生活之情事，僅係在上訴
    人前來被上訴人娘家發生紛爭之際，動手傷害上訴人，依前
    揭說明，上訴人主張依民法第1052條第1項第4款規定請求離
    婚，尚無理由。
㈢、上訴人依民法第1052條第2項之規定，訴請離婚，是否有據？
  1.按民法第1052條第2項所稱「有前項以外之重大事由，難以
    維持婚姻者」，係抽象的、概括的離婚事由，此乃緣於74年
    修正民法親屬編時，為因應實際需要，參酌各國立法例，導
    入破綻主義思想所增設。但其事由應由夫妻一方負責者，僅
    他方得請求離婚，是其所採者為消極破綻主義精神，非積極
    破綻主義。關於「難以維持婚姻之重大事由」，係以婚姻是
    否已生破綻而無回復之希望為其判斷之標準。而婚姻是否已
    生破綻無回復之希望，則應依客觀之標準，即難以維持婚姻
    之事實，是否已達於倘處於同一境況，任何人均將喪失維持
    婚姻意欲之程度而定。至於同條項但書所規定「難以維持婚
    姻之重大事由應由夫妻之一方負責者，僅他方得請求離婚」
    ，乃因如肯定有責配偶之離婚請求，無異承認恣意離婚，破
    壞婚姻秩序，且有背於道義，尤其違反自己清白（cle-anha
    nds）之法理，有欠公允，同時亦與國民之法感情及倫理觀
    念不合，因而採消極破綻主義。倘該重大事由，夫妻雙方均
    須負責時，應比較衡量雙方之有責程度，僅責任較輕之一方
    得向責任較重之他方請求離婚，如有責程度相同時，雙方均
    得請求離婚，始屬公允，是責任較重之一方應不得向責任較
    輕之他方請求離婚（最高法院94年度台上字第2059號判決意
    旨參照）。
  2.經查：
    ⑴、兩造於被上訴人生次子乙○○後即105年6月分居迄今，已
        逾數年，上訴人提起本件離婚訴訟，顯已無維持婚姻之
        意願，堪認兩造之婚姻確實已生破綻甚明。
    ⑵、上訴人雖以兩造價值觀差異甚大，被上訴人言行舉止使
        上訴人經常處於緊繃狀態，已構成長期慢性之精神虐待
        ，夫妻誠摯互信之感情基礎已不復存在，而無法繼續維
        持婚姻云云（見本院卷一第265至264頁）。惟查： 
        ①、上訴人上開主張，無非仍以兩造所生子女未入上訴
            人住處之戶籍，被上訴人利用上訴人母親丙○○○疼
            愛孫子之心情，於日本置產，卻未向丙○○○報告日
            本置產實情等事實為由（見本院卷一第269頁）。
            然未成年子女戶籍設置在何住處，應可由夫妻共同
            協商溝通，克服彼此歧見，尚難以此即認婚姻關係
            已生破綻；而夫妻置產，為夫妻間婚姻經濟之經營
            ，縱無如實報告給夫之母親知悉，亦與婚姻關係有
            無破裂無關，均難以此即認被上訴人應對兩造婚姻
            破裂負責。故本件尚難以上訴人所主張之情事，即
            認兩造婚姻關係已生重大破綻而不可回復，且應由
            被上訴人對此破綻負責。
        ②、至上訴人主張被上訴人生性多疑，經常懷疑上訴人
            與其他女性有不正當交往關係致兩造經常發生齟齬
            云云。然被上訴人得合理懷疑上訴人有外遇情事，
            業據被上訴人提出照片、兩造傳訊對話紀錄為證(
            見原審卷一第305、307、323頁)，觀該照片內上訴
            人與一名女子緊貼著身體並肩行走，雙方舉止親暱
            ，已然逾越一般男女社交情節，而上訴人對其與該
            名女子之關係，前稱係公司廠商（見原審卷一第39
            8頁），後改稱係公司員工（見本院卷一第237頁）
            ，顯然無法交代兩人之關係，被上訴人因此懷疑上
            訴人有婚外情，亦符常情；又依卷附兩造通訊紀錄
            ：「（被上訴人）沒有人傷害你，為了你的外遇，
            為了你自己的，你讓兩個孩子沒有完整的家庭；（
            上訴人）A 0 2，我們從四年前在五股工廠認識就
            是全部錯誤的開始。我們根本不該交往。跟妳結婚
            兩年左右我已經感受到這場婚姻的破碎。分開帶大
            孩子，才是正確的決定。希望我們都還能活個好幾
            年看到小孩長大變老。妳應該跨出這步了；（被上
            訴人）是你自己才要跨出問題；（上訴人）I alre
            ady out of this mud,Give you afinger.（上訴
            人於下方張貼其比中指之照片)；（被上訴人）I s
            till love you,Don't worry about it.；（上訴
            人）無言以對。」等語(見原審卷一第323頁)，堪
            認上訴人在面對被上訴人質疑其外遇時，並未否認
            ，反而出言譏諷不該認識被上訴人，甚對被上訴人
            口出惡劣言語，並進而要求離婚。是上訴人主張被
            上訴人誣指其有外遇，致兩造常生爭執，難以共同
            生活云云，實難可採。兩造婚姻破裂之緣由，應為
            上訴人未能維持婚姻忠誠關係，破壞夫妻之誠摯互
            信感情，可堪認定。
        ③、又被上訴人於105年5月15日產下兩造次子乙○○，其
            後即暫住於月子中心，同年6月間返回其娘家居住
            等情，為兩造所不爭執（見本院卷二第26至27頁）
            ，期間兩造曾以訊息聯繫：「（被上訴人）我回家
            做月子已經快一個月，我預計7/9要回家，你何時
            來接我回家？；（上訴人）蛤？你在裝傻啊？我們
            沒有關係；（被上訴人）這已經我整理回家的東西
            ，現在小孩在哭我先忙；（上訴人）週末我會開始
            丟妳沒帶走的東西。說到做到。」等語(見原審卷
            二第109頁)，堪認被上訴人於105年6月姙娠及坐月
            子完畢後，曾向上訴人表達返家之意願，惟遭上訴
            人拒絕，始致兩造分居迄今。則上訴人在被上訴人
            甫生產次子返回娘家坐月子之際，不顧被上訴人因
            生產身體虛弱及次子剛出生，為與被上訴人離婚，
            竟稱其等並無關係，且稱會將被上訴人留於兩造住
            處之物品丟棄，全然不顧夫妻情感，應為兩造婚姻
            產生破綻無法維持之重大原因。
        ④、在上開被上訴人返回娘家坐月子期間，上訴人雖曾
            於105年6月5日至被上訴人娘家，而遭被上訴人之
            胞姊及父母丁○○、戊○○、己○○出手毆打成傷；惟觀
            證人即被上訴人之母己○○於原審時證述：被上訴人
            剖腹生產次子時，伊曾看到被上訴人哭得很傷心，
            說上訴人罵其對上訴人不忠，伊聽到心裡很痛，後
            來到月子中心，都沒有看到上訴人來陪伴被上訴人
            ，伊看被上訴人很憂愁的樣子，被上訴人就說在煩
            惱上訴人一直要求離婚等語（見原審卷二第51頁）
            ，足見上訴人在與被上訴人家人發生上開肢體衝突
            前，其即已無維繫兩造婚姻關係之意願，而上訴人
            於105年6月5日至被上訴人娘家欲帶走兩造長子時
            ，被上訴人之胞姊及父母因氣憤上訴人在被上訴人
            甫生產身體虛弱之際，不顧次子剛出生，竟仍執意
            要求與被上訴人離婚並欲帶走兩造長子，方爆發肢
            體衝突，造成上訴人受有傷勢；惟縱使被上訴人之
            胞姊及父母曾對上訴人施以前揭傷害行為，且事後
            亦無意願對上訴人道歉，然此均非被上訴人所能控
            制，自難以此即認被上訴人應對兩造婚姻破裂負責
            。
        ⑤、況兩造次子出生後，上訴人曾傳送「若明天檢驗結
            果OK。週末我會詢問我父母是否他們願意接受妳的
            提案，由我們帶○○，妳們扶養○○。並且我欠妳一分
            道歉。質疑當你跟別的男人有染。」等訊息予被上
            訴人(見原審卷一第299頁)；並在戶政事務所於105
            年7月間催辦兩造次子出生登記時，回覆戶政事務
            所人員稱其與被上訴人已論及離婚，不願於出生證
            明書簽名等語，此有卷附新北○○○○○○○○106年11月1
            6日函文可參(見原審卷第一389至390頁），足認上
            訴人於被上訴人剛生產後，次子尚未辦理出生登記
            時，竟僅憑個人臆測，無端懷疑兩造次子為被上訴
            人與其他男子外遇所生，且未曾提出合理懷疑之證
            據，嗣縱經鑑定兩造次子確為上訴人所出，其仍不
            願偕同被上訴人辦理次子之出生登記，甚且對外輕
            易揚言要與被上訴人離婚，忽視夫妻間之互信關係
            ，且無視被上訴人之尊嚴，加劇兩造婚姻關係之裂
            痕。
        ⑥、嗣兩造於105年12月21日簽署系爭協議書（見原審卷
            一第95頁），雖意圖修復情感，然觀其後同年底兩
            造之通訊內容「(上訴人) I will need a bit mor
            e time before I can see you again. …I don't 
            love you anymore, I told you already. I need
             time to build the family slowly.… 我感受不
            到妳的愛，我也不會像以前一樣一直配合你。時間
            到了我也只能找律師走離婚官司。」等語(見原審
            卷二第107頁)，可知系爭協議書簽署後，上訴人仍
            堅決表明不再愛被上訴人，日後仍會找律師提起離
            婚之訴，足見上訴人於簽署系爭協議書後，仍無意
            與被上訴人維持婚姻關係，是以，上訴人主張被上
            訴人拒絕履行系爭協議，致兩造婚姻破綻日益擴大
            難以回復云云，亦難可採。
    ⑶、依上說明，兩造婚後育有未成年長子及次子，然在被上
        訴人身懷次子期間，上訴人不但未能體恤照顧懷孕之妻
        子，猶在外與其他女子互動親密，招致被上訴人之不滿
        ，上訴人面對被上訴人之質疑，卻無意澄清，反要求離
        婚，並在被上訴人甫生產次子在娘家坐月子之際，拒絕
        被上訴人返回兩造共同住所，並揚言要丟棄被上訴人家
        中物品，上訴人上開所為，已破壞夫妻感情，造成婚姻
        破裂；甚而無端懷疑兩造次子非其所出，要求鑑定親子
        關係，又對外在戶政人員前表明拒絕偕同辦理次子之出
        生登記，嚴重破壞夫妻互信及損害被上訴人之尊嚴，足
        見兩造在被上訴人生產次子後分居迄今，兩造間之婚姻
        雖有發生破綻之事由，然本院審酌上情，認上訴人對兩
        造婚姻發生破綻無法挽回之可責性應較重。是以，上訴
        人對於兩造婚姻而生之破綻，其可責性既為較重之一方
        ，自不得依民法第1052條第2項之規定，請求離婚。
㈣、若有，則兩造未成年之子甲○○、乙○○之權利義務行使由何人
    負擔為宜？
  1.按夫妻離婚者，對於未成年子女權利義務之行使或負擔，依
    協議由一方或雙方共同任之。未為協議或協議不成者，法院
    得依夫妻之一方、主管機關、社會福利機構或其他利害關係
    人之請求或依職權酌定之。民法第1055條第1項定有明文。
  2.經查，本件上訴人訴請離婚，既屬無據，即無庸依上開規定
    酌定兩造未成年之子甲○○、乙○○之權利義務行使或負擔。
㈤、上訴人依系爭協議書第1條約定之契約關係，請求被上訴人偕
    同變更次子乙○○從父姓，有無理由？
  1.按子女經出生登記後，於未成年前，得由父母以書面約定變
    更為父姓或母姓，民法第1059條第2項定有明文。該條立法
    理由明確指出姓氏選擇為憲法所保障之基本人權的範疇，即
    姓氏應為人格權之一種。又決定子女姓氏亦具身分行為之本
    質，而身分行與重視人格本質之結合，強調當事人自主決定
    ，應有不得強制履行之性質。
  2.經查，兩造雖曾於105年12月21日簽署系爭協議書（見原審
    卷一第95頁），約定將兩造次男乙○○姓氏變更為父姓，然因
    變更姓氏為身分行為之一種，具人格性，應非得為契約履行
    之客體，兩造縱使曾簽署系爭協議書，上訴人亦僅得依民法
    第1059條第2項之規定，以兩造曾簽署變更未成年子女姓氏
    之「書面」，向法院聲請宣告變更子女之姓氏為父姓。然本
    件上訴人謂系爭協議書為兩造所簽定之契約，依此契約關係
    ，訴請被上訴人履行系爭協議書第1條之義務，即被上訴人
    應偕同上訴人至新北○○○○○○○○辦理兩造所生未成年次男乙○○
    之姓名變更為從父姓即乙○○（見本院卷二第27頁），即屬無
    據。
五、從而，上訴人依民法第1052條第1項第3款、第4款、同條第2
    項之規定，請求准予兩造離婚；併依民法第1055條第1項之
    規定，請求酌定兩造未成年之子甲○○、乙○○之權利義務行使
    由其負擔；另依系爭協議書第1條約定之契約關係，請求被
    上訴人偕同變更次子乙○○從父姓；均為無理由，不應准許。
    原審為上訴人敗訴之判決，理由雖與本院容有不同，但結論
    並無二致，本院仍應予以維持。上訴意旨仍執前詞指摘原判
    決不當，求予廢棄改判，為無理由，應予駁回。
六、本件事證已臻明確，兩造其餘之攻擊或防禦方法及所用之證
    據，經本院斟酌後，認為均不足以影響本判決之結果，爰不
    逐一論列，併此敘明。
七、據上論結，本件上訴為無理由。爰判決如主文。  
中　　華　　民　　國　 109　　年　　3 　　月　　25　　日
                  家事法庭    
                      審判長法  官  楊絮雲
                            法  官  李昆霖
                            法  官  張宇葭
正本係照原本作成。
如不服本判決，應於收受送達後20日內向本院提出上訴書狀，其
未表明上訴理由者，應於提出上訴後20日內向本院補提理由書狀
（均須按他造當事人之人數附繕本）上訴時應提出委任律師或具
有律師資格之人之委任狀；委任有律師資格者，另應附具律師資
格證書及釋明委任人與受任人有民事訴訟法第466 條之1第1項但
書或第2項（詳附註）所定關係之釋明文書影本。如委任律師提
起上訴者，應一併繳納上訴審裁判費。
中　　華　　民　　國　 109　　年　　3 　　月　　26　　日
　　　　　　　　　　　　　  書記官  李佳姿
附註：
民事訴訟法第466條之1（第1項、第2項）：
對於第二審判決上訴，上訴人應委任律師為訴訟代理人。但上訴
人或其法定代理人具有律師資格者，不在此限。
上訴人之配偶、三親等內之血親、二親等內之姻親，或上訴人為
法人、中央或地方機關時，其所屬專任人員具有律師資格並經法
院認為適當者，亦得為第三審訴訟代理人。